臺灣宜蘭地方法院民事判決　　　　　　　 93年度勞訴字第5號
原　　　告　乙○○
　　　　　　甲○○
　　　　　　　　　　　號
共同
訴訟代理人　林世超律師
被　　　告　台灣水泥股份有限公司
法定代理人　戊○○
訴訟代理人　陳世寬律師
當事人間確認僱傭關係存在等事件，本院於94年9月15日言詞辯
論終結，判決如下：
    主  文
原告之訴及假執行之聲請均駁回。
訴訟費用由原告負擔。
    事實及理由
一、原告主張：
(一)原告乙○○、甲○○為被告蘇澳水泥廠員工，均擔任事業關
    係組守衛員，各長達24年、16年。乙○○曾獲93年模範勞工
    獎，甲○○曾穫88年模範勞工獎，該職位原共16位守衛員，
    被告於93年 7月間假藉公司業務性質變更，將守衛工作外包
    給保全公司為由，依勞動基準法第11條第 4款「業務性質變
    更，有減少勞工之必要，又無適當工作可供安置」為由，將
    其中之原告及訴外人吳文發、丙○○資遣，其餘12人分別安
    排其他單位，經原告向宜蘭縣政府申請調解，豈料被告執意
    將原告資遣，並於宜蘭縣政府調解期間之93年8 月16日起終
    止勞動契約，已違反勞資爭議處理法第 7條規定。被告違法
    解僱原告，兩造僱傭關係應仍存在，被告不讓原告進入工作
    ，使該法律關係存否不明確，原告法律上地位有不安狀態存
    在，爰提起本件確認訴訟，並請求被告給付自93年 8月16日
    起按月給付之薪資及法定遲延利息。
(二)被告所謂「因業務性質變更，有減少勞工之必要」，與事實
    不符。查被告蘇澳廠仍在製造水泥，並無變更做其他產業。
    事業關係組守衛工作，仍然繼續，只是上級單位由事業關係
    組改為總務課。又93年 8月16日前，每班由一人擔任守衛，
    93 年8月16日後被告發包千翔保全公司執行原守衛勤務，每
    班增為2人執勤，並無所謂減少勞工之必要之實。
(三)被告所謂「無適當工作可供安置」，與事實不符。查93年 7
    月14日被告蘇澳廠廠長指示總務課課長丁○○告知上開 4位
    同仁曰：廠長已將其安排至該廠其他單位，其中三人調至採
    石課，一人調至業務課，且已行文報總公司，故非無適當工
    作可供安置。又被告高雄廠、新竹廠於結束生產之際，均尊
    重員工意願，分別調至他廠或本廠繼續工作。
(四)被告蘇澳廠最多執行守衛員工達17人，至前幾年除退休者，
    申請調至其他單位者有多人，至93年1月只剩9人，同年 3月
    ，再調動4位守衛至採石課繼續工作，剩下5名守衛員，93年
    7月16日被告來文資遣包括原告之 4位，將1位安排至總務課
    。當初招考守衛，皆為同等條件，同等學歷，年齡相近，被
    告未作公平安排，明顯有歧視勞工，不平等待遇情事。原告
    均盡忠職守，未曾有犯錯，且均當選過模範勞工，被告資遣
    曾當選模範勞工之原告，反將非模範勞工者安排至其他單位
    ，其正當性何在。並聲明：(1)確認原告與被告蘇澳水泥廠間
    僱傭關係存在。(2)被告應自民國 (下同)93年8月16日起按月
    給付原告乙○○新台幣 (下同)38,000 元，給付原告甲○○
    41,000元，並自起訴狀繕本送達翌日起至清償日止，按年息
    百分之五計算利息，並願供擔保請准宣告假執行。
二、被告聲明及答辯要旨：
(一)被告蘇澳廠原有守衛16人，近年因市場競爭激烈，為達經營
    合理化之目標，凡與產銷無直接關係之業務，均採緊縮政策
    ，以其增進企業經營之效率及降低成本。因此，乃於93年 1
    月 1日經董事會通過廢止「保防機構組織規程」，並裁撤總
    管理處事業關係室，並將各廠事業關係組之守衛員負責之警
    衛點逐步縮編，至93年 8月中旬，改由外包之千翔保全公司
    取代。因此被告蘇澳廠守衛工作人員需求發生變異，而總管
    理處事業關係室之裁撤，亦連帶使各廠事業關係組隨之裁撤
    ，造成各廠組織及人員結構性改變，合於勞基法第11條第 4
    款所指「業務性質變更」要件，並有減少勞工之必要。
(二)被告蘇澳廠守衛工作，轉由外包之千翔保全公司負責前後，
    不斷安置多餘人力，陸續將12名守衛安置至各部門工作，足
    證被告無假藉業務性質變更，任意資遣員工。至於原告因無
    其他專業技能，被告亦無適當工作可供安置其二人，乃於93
    年7月16日通知原告申請優惠退職，並可延長至93年8月15日
    ，屆期未申請，將依法資遣。被告據此終止與原告之勞動契
    約，並無違法。原告主張本件解雇不合法，並訴請確認僱傭
    關係存在，及請求自93年 8月16日起至按月給付薪資及法定
    遲延利息，依法無據。
(三)對原告主張被告違反勞資爭議處理法第7條規定之陳述：
    宜蘭縣政府於93年 8月13日上午進行本件勞資爭議調解，雙
    方已有「調解不成立」之結論而終結調解程序。況勞資爭議
    處理法第 7條係針對雇主不得以勞工申請或參與勞資爭議處
    理程序為由終止勞動契約所設，今原告遭資遣，係緣於被告
    蘇澳廠之業務性質變更，有減少勞工之必要，又無適當工作
    可供安置，而非因原告申請勞資爭議處理程序所造成，原告
    主張顯有誤會。
(四)對原告主張千翔保全公司執行原守衛勤務，每一個班增至 2
    人，被告並無減少必要勞工之實之陳述：
    千翔保全公司縱將各班執勤人數增至 2人，亦非增加被告勞
    工人數，對被告言，裁撤蘇澳廠事業關係組之多餘人力，事
    實上已減少勞工人數，符合降低成本，增加企業競爭力之目
    的，原告主張，自非可採。
(五)對原告主張公司招考守衛，皆為同等條件、同等學歷、相近
    年齡，為何公司未作公平處置，有差別待遇，歧視勞工之實
    之陳述：
    原告未獲安置係因其個人條件之差異所造成，自不得以20年
    前之招募條件相同，即認被告20年後，應為相同之安置，否
    則即屬差別、歧視勞工之行為。原告此項推論，自非可採。
(六)聲明：原告之訴駁回，如受不利判決，願供擔保，請准宣告
    假執行。
三、本件經爭點整理，兩造不爭執事項：
(一)原告乙○○於民國 (下同)77 年3月1日至被告蘇澳水泥廠擔
    任事業關係組守衛員，原告甲○○於76年6月8日至同廠擔任
    事業關係祖守衛員，兩人於93年8月15日被被告資遣。
(二)被告之保防機構組織章程已於93年1月1日廢止，被告於93年
    7月 16日通知原告因公司無適當工作可供守衛員發揮，各該
    同仁應於93年 7月23日前，可依「優惠退職辦法」申請優惠
    退職，未於前述期限提出申請者，延長至93年 8月15日，如
    仍未提出申請，將依法資遣。
(三)被告於93年8月16日後，將守衛工作外包於千翔保全公司。
(四)原告2人拒領被告所寄資遣費，被告將之提存於本院。
(五)原告起訴所附之附件一至十二之形式真正、被證三、四、五
    之形式與內容之真正、被證八、九之形式真正、原告爭點整
    理狀所附附件二形式、內容真正。
四、兩造爭點為：(一)本件資遣有無違反勞資爭議處理法第 7條
    規定。(二)本件資遣是否符合勞動基準法第11條第 4款規定
    「業務性質變更，有減少勞工之必要，又無適當工作可供安
    置」的要件。茲分述如下：
(一)本件資遣有無違反勞資爭議處理法第7條規定：
    原告主張被告於原告向宜蘭縣政府申請調解期間，執意將原
    告資遣，已違反勞資爭議處理法第 7條規定一節。按勞資爭
    議在調解或仲裁期間，資方不得因該勞資爭議事件而歇業、
    停工、終止勞動契約或為其他不利於勞工之行為，勞資爭議
    處理法第 7條固有規定。惟查本件原告二人與訴外人吳文發
    、丙○○於93年 8月13日上午曾由宜蘭縣政府出面與被告進
    行勞資爭議調解，調解結果，除丙○○已與資方 (被告) 私
    下協商解決外，被告未同意安置原告等人，只表示同意其等
    依優退辦法辦理優退，但為原告等人所不接受，而調解不成
    立等情，有原告提出之附件六宜蘭縣政府93年 8月23日府社
    資字第0930089618號函及所附「吳文發君等四人與台灣水泥
    股份有限公司勞資爭議調解紀錄」附卷可證，被告據以認定
    調解已不成立而終結，始依法終止兩造勞動契約，在程序上
    ，尚難認違反上開勞資爭議處理法第 7條規定，至證人丙○○證稱縣政府有說93年 8月20日要繼續協調，與縣府上開所
    發函文不符，尚難採信，果如其所稱有當場宣布改93年 8月
    20日再調解，縣府又何須於93年8月16日再發文通知 ( 詳附
    件十一)，且縣府遲至 93年12月29日發文更正上開附件六之
    調解紀錄時間，已在本件進入訴訟之後，其真實性已令人質
    疑，並損及當事人對公文書信賴之利益，自難遽採為對當事
    人不利之認定。故宜蘭縣政府於93年 8月16日發文邀兩造及
    吳文發等人再為調解，或如被告所辯是因議員之要求，或基
    於原告之請求，而期許被告能改變初衷或再讓步，以善盡協
    助被告爭取更多權益，或避免興訟等理由，而再通知第三次
    協調，固無不可，但並不能否定之前兩造已有調解不成立之
    結論。
(二)本件資遣是否符合勞動基準法第11條第 4款規定「業務性質
    變更，有減少勞工之必要，又無適當工作可供安置」之要件
    ：
１、原告主張被告蘇澳廠仍在製造水泥，並無變更做其他產業。
    事業關係組守衛工作，仍然繼續，只是上級單位由事業關係
    組改為總務課。又93年 8月16日前，每班由一人擔任守衛，
    93年 8月16日後被告發包千翔保全公司執行原守衛勤務，每
    班增為 2人執勤，並無所謂減少勞工之實等情。按勞動基準
    法第11條第 4款所謂「業務性質變更」，就雇主所營事業項
    目變更，固屬之，就經營事業之技術、手段、方式有所變更
    ，致全部或部分業務發生結構性或實質性之變異，亦屬之，
    故雇主出於經營決策或為因應市場競爭條件及提高產能、效
    率需求之必要，採不同經營方式，該部分業務之實施，亦發
    生結構性、實質性之變異，同屬業務性質變更範疇。查被告
　　為因應市場競爭激烈，以達經營合理化之目標，凡與產銷無
  　直接關係之業務，擬採緊縮政策，爰於92年12月24日決議裁
    撤數單位，為配合公司整體組織精簡，自93年1月1日亦廢止
    公司之保防機構組織規程，原依該規程，在總管理處成立事
    業關係室及在各廠設立之事業關係組 (花蓮廠、和平廠除外
    ) ，亦必須裁撤，事業關係室及其所督導之各事業關係組所
    負責掌管之守衛工作，亦改由外包方式取代，有被告提出之
    台灣水泥公司董事會議決議案通知單及台灣水泥股份有限公
    司保防機構組織規程附卷可稽，亦為原告所不爭。故被告蘇
    澳廠，雖仍從事水泥生產，惟為配合公司整體組織精簡，守
    衛業務已外包千翔保全公司執行，此種將公司部分業務精簡
    或採外包方式，亦屬公司經營方式之變更，並造成各廠組織
    及人員結構性改變，參照上開規定與說明，亦屬業務性質變
    更範疇。
２、至千翔保全公司自94年 8月16日起執行原守衛勤務，每班增
    為 2人執勤一節，此乃該公司自己業務安排方式，不可因此
    謂被告勞工人數並無減少，反有增加，蓋這些執勤人員，已
    非被告所僱佣之勞工，而勞動基準法第11條第 4款所稱有減
    少勞工之必要，應係指公司僱佣之勞工。且被告稱 94年4月
    起至同年 8月15日止，蘇澳廠守衛剩4人，故僅可安排每班8
    小時 1人值勤，但因此值勤內容大幅縮減，廠區巡邏由現場
    值班人員代行，千翔保全公司取代後，包括廠區巡邏，故每
    班人力需求為 2人，但此為外包，計價方式，工作範圍已不
    同於公司直接僱佣守衛之方式，被告目的若非求精簡人事，
    降低成本，何須多此一舉，因此該外包公司增加守衛人力，
    尚不可解讀為被告有增加勞工人數之必要，原告之主張，尚
    非可採。
３、被告是否無適當工作可供安置：
  (1)被告是國內屬一、屬二之大企業，各關係企業甚多，若謂無
    適當工作可供安置，雖難以令人置信，惟被告既在精簡組織
    ，增加企業體競爭力，各廠或各單位除業務擴張外，原則上
    不會增加人力，而守衛員中之多人已陸續安排至其他單位，
    各廠或各單位既均同時精簡，職缺自屬有限，被告無法有足
    夠職缺安置全部守衛，應屬合理，否則既已將守衛工作外包
    ，僱用之勞工人數仍無法精簡，不是反增加成本，是守衛員
    無法全部安置其他單位，即為被告精簡組織之必然結果，故
    被告抗辯在93年4月調動4名守衛至採石課後，開始啟動人員
    精簡政策，已不可能增補人力，已無缺額可供安置原告等人
    ，理論上並無不可採之處，實際上，被告在精簡前後，就蘇
    澳廠之員工人數亦由329人變321人，至94年初更剩316人(詳
    被證8及94年 8月25日被告訴代陳述)。且原告不諱言被告蘇
    澳廠曾多達16、17位守衛員，陸續有因退休及申請調動至其
    他單位者，至93年1月，原守衛員已剩9人，同年3月，再有4
    人調至採石課，被告顯係以漸進方式裁撤守衛員，並儘量安
    置守衛員至其他單位，亦證被告所辯其蘇澳廠守衛工作，轉
    由外包之千翔保全公司負責前，已不斷安置多餘人力，並無
    假藉業務性質變更，任意資遣員工之情事屬實。
  (2)雖原告主張93年 7月14日被告蘇澳廠廠長指示總務課課長丁○○告知原告等 4位守衛曰：廠長已將其等安排至該廠其他
    單位，其中三人調至採石課，一人調至業務課，且已行文報
    總公司等語，並舉證人丙○○為證，因此認被告非無適當工
    作可供安置，且稱被告高雄廠、新竹廠於結束生產之際，均
    尊重員工意願，分別調至他廠或本廠繼續工作云云。惟查，
    證人丁○○到庭證稱不是廠長有指示，因為他是原告等人之
    主管，基於長久同事關係，盡量幫忙，有告知不是採石課，
    就是業務課，只能說盡量爭取，最後決定還是要報總公司，
    當初講的時候，不是很肯定，他沒這權力，還要總公司核定
    ，只能說有這樣機會等語，參以被告各廠廠內人事調動，廠
    長固有權限，但也要報總公司核定，亦據證人證述在卷，但
    本件安置剩餘守衛人力，已非屬平常廠內調動，在總公司施
    行精簡政策下，權限當然在總公司，是不論廠長指示告知或
    丁○○自己之意思，均只是盡可能為原告找機會，是否得以
    受安置，還是只能回歸到被告整體組織精簡之方向，尚不能
    遽指被告有職缺，故意不予安置。況被告在外包前，既已不
    斷安置多餘人力，並無假藉業務性質變更，任意資遣員工之
    情事，已如上述，則對於原告未能獲安置，乃在僧多粥少下
    ，情非得已之措施。雖原告又主張當初考選守衛條件均相同
    ，他們在公司的表現也不差，尚得過模範勞工獎等等，為何
    在安置守衛員時，他們未獲安置，被告顯有差別待遇，歧視
    原告云云。惟查，雖當初考選守衛條件均相同，但經過一、
    二十年後，個人努力、經驗各不同，未必條件還是一樣，被
    告選擇較為公司所需要之人，自屬必然，並不代表原告未被
    選擇，即是能力或表現較差，或許只是在於一個態度或意願
    ，此由證人丁○○曾於93年2、3月間通知包含原告等 9位守
    衛員開會，告知採石課有 4個工作機會，有意願者，可以登
    記，當時因為守衛裁撤尚未成為事實，證人乃僅說採石課有
     4個工作機會等語，但原告乙○○未去開會，甲○○主觀認
    定已有內定人選而未登記等情，亦據證人丁○○證述在卷，
    並有林塘洋等人之聲明書六紙在卷可稽，是正如證人丁○○
    所證：總公司92年底開始實施人事精簡政策，這是一個趨勢
    ，粥少僧多，名額有限，每個人的機會都一樣，如未表示意
    願，也不會勉強等語足證，故被告在僧多粥少下，做出選擇
    ，乃情非得已，應非被告有何歧視或不平等待遇之情事，原
    告上開主張，尚難遽採。
五、綜上，被告因公司整體精簡，將守衛工作外包，原告二人因
    無適當工作可供安置，乃於93年 7月16日通知原告申請優惠
    退職，並可延長至93年 8月15日，屆期未申請，將依法資遣
    ，並據此於93年 8月15日終止與原告之勞動契約，並無違反
    勞動基準法第11條第 4款規定符合「業務性質變更，有減少
    勞工之必要，又無適當工作可供安置」之要件。從而，原告
    主張
    本件資遣不合法，並訴請確認僱傭關係存在，及請求自93年
    8 月16日起至按月給付薪資及法定遲延利息，尚難認為正當
    ，應予駁回。其陳明願供擔保，聲請宣告假執行，因訴之駁
    回而失所依據，應併予駁回。
六、訴訟費用負擔之依據：民事訴訟法第78條。
中　　華　　民　　國　　94　　年　　9　 　月　　29　　日
                  臺灣宜蘭地方法院民事庭
                      法　官　林美治
正本與原本無異。
如不服本判決應於判決送達後20日內提出上訴狀（須附繕本）。
中　　華　　民　　國　　94　　年　　10　　月　　3 　　日
                      書記官　陳雅君
